台灣高等法院民事判決　八十九年度保險上易字第六號
　　上　訴　人　　甲○○
　　上　訴　人　　國泰人壽保險股份有限公司
　　法定代理人　　蔡宏圖
右當事人間請求給付保險金事件，兩造對於中華民國八十九年三月十日台灣台北地方
法院八十八年度保險字第三九號第一審判決各自提起上訴，本院判決如左：
    主    文
原判決關於駁回上訴人甲○○後開第二項之訴部分，暨命負擔訴訟費用之裁判均廢棄
。
上訴人國泰人壽保險股份有限公司應再給付上訴人甲○○新台幣壹拾萬元及自八十八
年二月二十三日起至清償日止，按年息百分之五計算之利息。
上訴人甲○○追加之訴及該部份假執行之聲請均駁回。
國泰人壽保險股份有限公司之上訴駁回。
第一審關於命上訴人甲○○負擔訴訟費用部分及第二審訴訟費用由上訴人國泰人壽保
險股份有限公司負擔。
    事    實
甲、上訴人甲○○（下稱甲○○）方面：
壹、聲明：
  一、上訴聲明：
    (一)原判決關於駁回甲○○後開第二項聲明部分廢棄。
    (二)右廢棄部分，對造應再給付甲○○新台幣十萬元及自民國八十七年九月五日起
      至清償日止按週年利率百分之十計算之利息。
    (三)有關原判決第一項對造應給付甲○○新台幣六十九萬元及利息部分，對造應再
      給付甲○○自民國八十七年九月五日起至八十八年二月二十二日止按週年利率
      百分之十計算之利息。
    (四)第一、二審訴訟費用由對造負擔。
    (五)甲○○願供擔保，請准宣告假執行。
  二、答辯聲明：駁回對造上訴。
貳、陳述：除與原判決相同者外，補稱略以：
  二、甲○○於八十七年八月二十日即交齊所有證明文件向國泰人壽保險股份有限公
      司  (以下簡稱國泰人壽)提出理賠之申請，詎國泰人壽假借各種理由拒絕賠償
      ，依保險法第三十四條之規定，甲○○自得請求自國泰人壽給付自應給付保險
      金之日（八十七年九月五日）至清償日止，按年利一分計算之利息，是甲○○
      擴張此部份之請求。
  三、甲○○提出沙鹿童綜合醫院及嘉義仁友醫院之診斷證明書以證甲○○受有截肢
      之損害，且仁友醫院於八十九年一月十九日亦以仁醫字第一二六一號函函覆
      原法院，表明甲○○係因怪手壓傷左足而受傷，經保守治療及清創後無改善，
      建議作截肢手術。故甲○○對意外事故之發生，及該事故為直接，且單獨造成
      意外事故之原因，而非甲○○身體自發性因素所致之事實，已盡舉證之責。
  四、原法院對證人吳士銘及詹錦源施以隔離訊問，兩造亦赴花蓮拍攝系爭挖土機並
      模擬事故發生之經過，倘證人之證詞有所虛假，不可能不為法院所識破。又依
      童綜合醫院診斷證明書，甲○○確係傷及左足五趾，而斗子非方正之實體，其
      因角度之問題而造成第一趾及第五趾傷勢較嚴重，亦不足為奇。
  五、依仁友醫院仁醫字第一二六一號函可證甲○○確係因粉碎性骨折引發併發症
      ，而施截肢手術以保全性命。再者，粉碎性骨折需經保守治療及清創後仍無改
      善時，始截肢以保存傷者之性命，是以需截肢之病患通常係傷後數餘日，待所
      有保守性治療方式均無效後始予以截肢。
  六、有關本件意外事件發生之經過，業經證人詹錦源證稱係「甲○○至卓蘭找證人
      吃飯，甲○○至現場時證人正在裝斗子，當時挖土機的引擎處於發動狀態，證
      人回駕駛座時不慎勾到操縱桿而發生事故」。又關於怪手未裝上叉鞘可否將斗
      子提起，經證人詹錦源證稱「當時手臂予斗子的孔相當密合，若有卡住我們沒
      有裝這個（叉鞘）就能提起‧‧‧」，「可以（一個人）裝，速度較慢，要跳
      上跳下，二個人裝，一人看孔比較快。」
  七、保險法第三十六條、第三十七條之複保險通知義務之規定，係因財產保險之目
      的在填補損害，為防道德危險之發生，被保險人不得為超額賠償請求，故課予
      要保人複保險通知之義務。而人身無價，自無超額賠償之情形可言，是以人身
      保險之保險給付多採定額給付理賠。如保險法複保險之規定於人身保險亦有適
      用，則各保險人於保險事故發生時，僅就其所保金額負比例分擔之責，其賠償
      總額不得超過保險標的之價值，將與人身保險為定值保險，定額理賠之本質有
      違。是複保險通知義務之規定於人身保險並不適用，最高法院八十七年度台上
      字第一六六六號判決亦採相同見解。
乙、上訴人國泰人壽保險股份有限公司（下稱國泰人壽）方面：
壹、聲明：
  一、上訴聲明：
    (一)原判決不利於國泰人壽部分廢棄。
    (二)右廢棄部分，甲○○在第一審之訴及其假執行之聲請均駁回。
    (三)第一、二審訴訟費用由甲○○負擔。
  二、答辯聲明：對造上訴及其假執行之聲請均駁回。
貳、陳述：除與原判決相同者外，補稱略以：
  一、甲○○請求國泰人壽給付保險金所依據之國泰平安保險附約第二條第五項、第
      三條，須係意外事故所致之殘廢始予理賠。又依上開附約之附加醫療保險金條
      款第一條第一項，亦須係意外事故所致之住院治療始給付住院日額保險金，依
      最高法院十七年上字第九一七號判例及四十三年台上字第三七七號判例意旨，
      應由甲○○就意外肇事一事舉證證明。
  二、法院之自由心證不可違背論理法則及經驗法則。原審法院所引據之證據優勢理
      論以蓋然性認定事實，係英美法所用，與我國依證據判斷事實真偽以自由心證
      為之之法則相違，且依辦理民事訴訟事件應行注意事項三三及三五，應負舉證
      責任者，如所提證據不足使法院得到合理之心證，確信有此事，即不能認已盡
      舉證責任。
  三、甲○○於八十七年七月十二日於童綜合醫院接受清創及殘趾整形手術，當時其
      五趾未完全喪失，不符一足五趾缺失情形。迨至同年七月二十四日於仁友醫院
      為跗蹠關節截肢手術，顯見甲○○係於仁友醫院因截肢始五趾缺失，非當初事
      發時所致傷害，二者無因果關係。甲○○既自童綜合醫院出院，按常理應已治
      癒，否則即應立即轉送較大型醫院，惟依照安診所診斷明書，甲○○之五趾並
      無壞死不良，則於仁友醫院是否有截肢必要即有疑問。
  四、查一般人站立時，第一趾應在最前端，其次為第二、三、四、五趾，既甲○○
      已傷及第五趾，則第一趾後之足部應無法倖免，惟其竟平整壓傷五趾，足部並
      無受傷，顯不合理。
  五、保險法第三十四條關於遲延利息之規定，係於八十六年五月二十八日增訂，本
      件保險契約係於八十四年訂立，依法律不溯及既往原則，自不適用。而關於第
      四級殘廢理賠之給付比例應以契約為準，與財政部無關。
  六、根據第二卷錄影帶顯示，安裝叉鞘實需二人，即一人操作，另一人於抓斗接合
      處瞄準接合處之孔，將叉鞘插入。且該抓斗甚大，如無叉鞘，實不可能提起，
      縱有提起，一會兒即掉落。茲依甲○○主張其本站立抓斗旁，依情理必與抓斗
      有一段距離，如抓斗垂直掉落，並未晃動，該抓斗不可能壓到甲○○之腳；如
      抓斗落地後有晃動，其抓斗上半部會碰撞甲○○身體或身體下半部，何以其僅
      左足腳指受傷，顯見甲○○之主張不實。
    理    由
一、程序部分：甲○○起訴請求國泰人壽應給付伊八十萬二千元及自起訴狀繕本送達
    之翌日（即八十八年二月二十三日）起至清償日止，按年息百分之五計算之利息
    ，甲○○於本院復追加請求國泰人壽應再給付伊就其中七十九萬元之利息部份，
    自民國八十七年九月五日起至八十八年二月二十二日止按週年利率百分之十計算
    之利息，係擴張應受判決事項之聲明，依修正後民事訴訟法第二百五十五條第一
    項第三款及第四百四十六條第一項之規定，其所為訴之追加，應予以准許，合先
    序明。
二、甲○○起訴主張：伊於八十四年七月二十六日以自己為被保險人，參加國泰人壽
    之「國泰美滿人生三一二終身壽險」，並附加二百萬元之「平安保險特約」。嗣
    八十七年七月十二日伊於苗栗縣卓蘭鎮訪友時，因不慎被挖土機鐵鏟壓傷腳部，
    遭受「左側、單側足部外傷性截斷、完全性，有併發症、發紺、血管神經股腱骨
    頭損傷，外傷後，傷口感染發炎」，並於八十七年七月二十四日接受「左側、足
    部跗蹠關節處截肢手術」，於八十七年十一月十八日接受截肢及復健治療。依上
    開「國泰美滿人生三一二終身壽險」及「平安保險特約」約定，伊得請求殘廢保
    險金百分之三十五即七十萬元，及住院醫療保險金一百零二天即十萬二千元，爰
    依保險金請求權，請求國泰人壽保險股份有限公司給付保險金八十萬二千元等語
    。原審判決國泰人壽保險股份有限公司應給付甲○○新台幣六十九萬元，及自民
    國八十八年二月二十三日起至清償日止按週年利率百分之五之利息，並駁回甲○
    ○其餘之訴。經甲○○上訴聲明不服，追加其中七十九萬元部份自民國八十七年
    九月五日起至八十八年二月二十二日止按週年利率百分之十計算之利息。
    國泰人壽則以：證人詹錦源之證言與其在訴外人中興人壽調查報告及甲○○所提
    出詹錦源之書面報告不符。且原法院將甲○○與詹錦源隔離訊問，二人所述之事
    實經過亦不盡相同，是其證述有不符事理之處。而系爭挖土機斗子體積相當龐大
    ，證人詹錦源無法一人裝設斗子，況其為一操作員，對於引擎尚在發動的怪手具
    有一定之危險性應知之甚詳，並有注意義務，不可能至駕駛座始想起要通知甲○
    ○閃避，而甲○○於引擎發動之怪手邊竟不知閃避，猶趨前觀看，均與事理不符
    。依舉證責任分配之原則，甲○○自應對本件事故係意外所致負舉證責任。甲○
    ○既未盡其舉證責任，其所陳述事實發生之經過又與事理不符，國泰人壽自得拒
    絕理賠。況甲○○投保之金額高達一億零六百萬元，於八十七年七月十二日事故
    發生之日猶投保國泰人壽告旅行平安險、訴外人中興人壽與安泰人壽旅行平安險
    各一千萬元，顯有複保險情事，依最高法院六十六年度台上字第五七五號判決意
    旨所示，該複保險之契約無效，國泰人壽保險股份有限公司亦無理賠責任。再者
    ，甲○○此一平常之訪友之行並非旅行，但卻投保如此高額，核與常情不符。又
    依兩造所定「國泰平安保險附約」約定，一下肢之一個關節機能永久完全喪失者
    ，或一足五趾缺失者，分別屬第四級第十八項及第二十二項之殘廢程度，甲○○
    僅得申請理賠比例百分之三十之保險金。另按附加醫療保險金條款，被保險人每
    次意外傷害事故之住院日數最長以九十日為限，超過部分不理賠，是甲○○主張
    其住院一百零二天，國泰人壽應依約按此天數給付住院保險金，亦無理由等語，
    資為抗辯。
三、兩造不爭執之事實：
(一)、甲○○起訴主張伊於八十四年七月二十六日以自己為被保險人，投保國泰人壽
      之「國泰美滿人生三一二終身壽險」，並附加二百萬元之「平安保險特約」，
      嗣甲○○於八十七年七月十二日，在苗栗縣卓蘭鎮訪友時，遭受「左側、單側
      足部外傷性截斷、完全性，有併發症、發紺、血管神經股腱骨頭損傷，外傷後
      ，傷口感染發炎」，並於八十七年七月二十四日接受「左側
      、足部跗蹠關節處截肢手術」，於八十七年十一月十八日接受截肢及復健治療
      ，業據原告提出保險單、診斷證明書為證，國泰人壽對之並不爭執，甲○○主
      張之上開事實足信為真實。
(二)、國泰人壽主張該附加平安附約之傷害死殘二百萬元，住院日額一千元，但依國
      泰平安保險附約第二條第五項約定「本附約所稱『傷害』，係指被保險人於本
      附約有效的保險期間內，因遭遇外來突發的意外傷害事故，並以此意外傷害事
      故為直接且單獨原因，致其身體蒙受的傷害」；第三條約定「被保險人於本附
      約有效的保險期間內，因遭遇第二條之意外傷害事故因而身故、殘廢或醫療時
      ，本公司依照本附約的約定給付保險金」，必需係意外事故所致之殘廢，始予
      理賠。又依上開附約之附加醫療保險金條款第一條第一項「被保險人於本附約
      有效的保險期間內遭遇第二條約定的意外傷害事故，自意外傷害事故發生之日
      起一百八十日以內，於醫院或診所接受住院治療者，本公司按本附約保險單所
      記載的『住院醫療保險金日額』乘以實際住院醫療日數給付『住院醫療日額保
      險金』；但每次意外傷害事故的住院日數最長以九十日為限」，亦需係意外事
      故所致之住院治療，始給付住院日額保險金。此亦為甲○○所不爭執，並有國
      泰人壽所提該附約在卷可稽。
(三)、甲○○於八十七年七月二十四日接受「左側、足部跗蹠關節處截肢手術」，於
      八十七年十一月十八日接受截肢，依兩造所定「國泰平安保險附約」約定，一
      下肢之一個關節機能永久完全喪失者，或一足五趾缺失者，分別屬第四級第十
      八項及第二十二項之殘廢程度，此為兩造所不爭執。
四、兩造爭點論述：
(一)、有無複保險之適用
  １、國泰人壽辯稱：依甲○○庭呈其投保資料，其投保件數甚多，金額高達一億零
      六百萬元，於事故發生日之八十七年七月十二日即投保國泰旅行平安保險、中
      興旅行平安保險、安泰旅行平安險各一千萬元。甲○○早於八十二年九月十八
      日向美商安泰人壽保險股份有限公司投保增額終身壽險計保額一百萬元（參見
      民國八十八年五月二十日甲○○於原審庭呈現有保單紀錄表），詎於民國八十
      四年間向國泰人壽投保系爭保險時未主動告知他保險人及保險金額，而本件保
      險係由甲○○配偶蘇玉盆親自招攬（見原審卷第一三一頁被證十），對上開法
      律規定複保險之要保人通知義務不可能不知，故甲○○應有故意不為複保險之
      通知及不當得利之意圖，系爭保險契約應屬無效云云。
  ２、查人身保險之保險利益是無價的，除了健康或醫療保險得計算被保險人所受之
      損失外，應無保險價額觀念，當不會產生超額保險問題。又國泰人壽雖引據最
      高法院六十六年台上字第五七五號判決認為人身保險之射倖性質，高於財產保
      險，倘投保金額超高，即易肇致道德危險。但不論財產或人身保險均有射倖性
      質，無危險大小之分，不能謂人身保險之射倖性質高於財產保險。另此判決又
      謂複保險之規定列於總則，又無人身保險應予除外之涵義，即不得謂限於財產
      保險始有其適用云云。但保險法第三十三條減免損失費用之償還責任規定雖亦
      列於總則，但僅針對財產保險，人身保險無用餘地，故不能即謂複保險列入總
      則，人身保險即應適用。再按複保險之通知義務規定，係因財產保險之目的在
      填補損害，有損害始有賠償，被保險人不得為超額賠償請求，亦不得以複保險
      為變相之超額保險，有道德危險之發生，為使保險人於承保前即得就保額是否
      超越，危險是否過分集中等為評估，以決定是否承保，故課予人以複保險通知
      之。反之人身保險之保險標的係屬無價，無法以經濟利益估定其價額，自無所
      謂賠償超過損害之超額賠償可言。此觀諸人身保險之保險給付，多採定額給，
      而非以被保險人實際上經濟之損害為理賠限額自明。人身既屬無價，倘保險法
      有關複保險之規定於人身保險亦有其適用，要保人為複保險依保險法第三十六
      條之規定通知保險人，則於保險事故發生時，依保險法第三十八條規定，各該
      保險人僅就其所保金額負比例分擔之責，其賠償總額不得超過保險標的之價值
      ，此不僅與人身保險為定定額理賠之本質有違，且將人身價值區限於某一價格
      ，自屬輕蔑人類之生、身體。是複保險之通知義務，雖列於保險法總則章，但
      其適用範圍應僅限於財產保險，而不及於人身保險。國泰人壽保險之抗辯自不
      足採。
(二)、被上訴人甲○○之傷是否為意外傷害
   １、甲○○主張對國泰人壽保險有保險金請求權，自應對該保險金請求權存在之
       事實負舉證責任，甲○○既主張伊受有「左側、足部跗蹠關節處截肢手術」
       之意外傷害，而請求意外傷害之保險金，甲○○自應對該傷害屬於意外事故
       所致，負舉證責任。依兩造不爭執之保險附約第二條第五項約定「本附約所
       稱『傷害』，係指被保險人於本附約有效的保險期間內，因遭遇外來突發的
       意外傷害事故，並以此意外傷害事故為直接且單獨原因，致其身體蒙受的傷
       害」，而所謂﹄外來突發之意外事故』，係指出自外，非被保險人內在自身
       疾病所引發，亦非被保險人所得預期發生之事故。
   ２、甲○○業已提出沙鹿童綜合醫院及嘉義仁友醫院之診斷證明書證明伊受有截
       肢之損害，國泰人壽既對該等文書形式上之真正並不爭執，而截肢之原因經
       原審法院函詢嘉義仁友醫院之結果，該院覆稱：「（請說明黃君為何會做截
       肢手術？
       ）病患３６歲男性，因左足部被怪手壓傷，而先至臺中醫院就醫（在左腳開
       刀的前二個禮拜）轉至本院住院後．．．發現左足五趾腳趾發黑、血液循環
       不良。經以清創以及保守治療無改善。（其原本之傷勢為何於臺中沙鹿童綜
       合醫院出院一週後需截肢？）病患因左足第１、２、３、４、５趾粉碎性壓
       傷、血管循環不良並壞死，因此會診骨科，經保手治療及清創後無改善，建
       議做截肢手術．．．備註：壓碎性外傷存活率較低」，有該院八十九年一月
       十九日（８９）仁醫字第一二六一號函在卷可稽，從而，甲○○既因怪手壓
       其左足而受傷，並且為直接且單獨之原因，而非身體自發性因素所致。
   ３、證人詹錦源於原審到庭結證稱「我們事前有預約，要在卓蘭工作的地方見面
       ，我們要吃飯，我在修理理場等他 (指甲○○)，他尚未到，我就先裝怪手之
       斗子，這時他到，我要他先在旁等我一下，．．．在裝怪手及怪手臂之插鞘
       時，他在怪手的後面過來，我說等我裝好再去吃飯，因不先裝好，事後還要
       重新裝，而我在駕駛座時，他站在駕駛座之前方斗子的旁邊，他在看時，我
       碰到操縱桿，而斗子掉下來壓在他左腳，我就請吳士銘送至卓蘭醫院，用吳
       士銘自己的車．．．原告 (指甲○○)來時，我是在外面看有無裝好，我們聊
       一聊後，我再上駕駛座，不小心碰到操縱桿，才發生危險．．．我一上駕駛
       座原是想原告離開，因我們在怪手下聊天時，怪手是發動的，裝怪手是要引
       擎發動才能裝，我要叫他離開時，不小心動到操縱桿才發生意外．．．我是
       穿寬鬆長褲，膝蓋外有帶子鉤到的，我們在聊天時引擎是發動的我上駕駛
       座不小心碰到操作桿，若插鞘沒有對好怪手不能動，．．．怪手有推開向左
       轉一點，他有跳開一點，但已來不及．．．．我們是在聊吃飯的菜」等語（
       詳見審卷八十八年四月三十日言詞辯論筆錄），核與甲○○其後陳稱「他打
       電話給我說東勢有鱒魚很好吃．．．我們是約要吃中飯（他約我）．．．我
       到時他在用怪手，我有向他打招呼，當時他正在裝插鞘，是在下面，我們在
       他怪手左手邊聊天，他說要先裝好斗子再去吃飯，後聽到ㄉㄧㄥㄌㄧㄥㄎㄨ
       ㄤㄉㄤ的聲音，我也不知是先跌倒才被壓到或是先被壓到再跌倒．．．」等
       語大致相符。
   ４、證人詹錦源與甲○○既一致陳稱事故主要經過為「甲○○至卓蘭找證人吃飯
       ，甲○○至現場時證人正裝斗子，當時挖土機的引擎處於發動狀態，證人回
       駕駛座時始不慎鉤到操縱桿而發生事故」，經兩造於原審審理期間赴花蓮拍
       攝系爭挖土機，並請證人詹錦源操縱說明製成錄影帶後，再由原審依職權勘
       驗該錄影帶之結果「一、證人詹錦源於錄影帶一開始時有先解說插鞘，當時
       斗子有離地一點點，證人上操縱位子，其左手之拉桿的傾斜四十五度，（有
       ）被證人鉤到，證人陳述當時因起身探頭告知原告（即甲○○）離開，褲子
       鉤到該拉桿，故拉桿向左移動．．．二、原審勘驗錄影帶結果，系爭操縱拉
       桿之坐位左、右方各有一傾斜四十五度角之拉桿，而該拉桿將導致怪手分別
       向左、右移動，系爭事故之操縱拉桿確會使怪手向左前方以圓弧形移動，操
       縱人自坐位起身時，確有可能牽動拉桿」，有原審八十八年十月七日之勘驗
       筆錄在院可參。
  ５、國泰人壽雖以證人詹錦源之證言、詹錦源於審判外所為之陳述或做成之文書與
      甲○○在原審到庭所陳之事實有其出入云云置辯，惟「法院採用證言，應命證
      人到場以言詞陳述所知事實，或並須於訊問前，命其具結，始能就所為證言斟
      酌其能否採用，若證人僅提出書面並未經法院訊問者，自不得採為合法之基礎
      」，最高法院二十年上字第二四九０號著有判例可資參照，且依八十九年修正
      後民事訴訟法第三百零五條第三、六項經兩造同意者，證人亦得於法院外以書
      狀為陳述。證人以書狀為陳述者，仍應具結，並將結文附於書狀，經公證人認
      證後提出，該証人之証言始得採為合法之基礎。又「證人之證言是否可採，審
      理事實之法院本得衡情認定」，最高法院二十年上字第二０五二號亦著有判例
      可資參照。證人到庭之證述，往往因時間之經過，而對細節有模糊不清的現象
      ，但若其證述之事實，與原告所陳稱之事實大部分相符，僅細節部分不符時，
      亦不能指其證言為不可採信。況系爭事故發生時必是極短之時間，甲○○及證
      人對於事故的迅速發生後，往往因驚恐、緊張、不知所措而致事實有部分出入
      ，證人詹錦源與甲○○既一致陳稱事故主要經過為「甲○○至卓蘭找證人吃飯
      ，甲○○至現場時證人正裝斗子，當時挖土機的引擎處於發動狀態，證人回駕
      駛座時始不慎鉤到操縱桿而發生事故」。
  ６、國泰人壽雖以一般人站立時，第一趾應在最前端，其次為第二、三、四、五趾
      ，既甲○○已傷及第五趾，則第一趾後之足部應無法倖免，惟其竟平整壓傷五
      趾，足部並無受傷，顯不合理。又安裝叉鞘實需二人，即一人操作，另一人於
      抓斗接合處瞄準接合處之孔，將叉鞘插入。且該抓斗甚大，如無叉鞘，實不可
      能提起，縱有提起，一會兒即掉落。茲依甲○○主張其本站立抓斗旁，依情理
      必與抓斗有一段距離，如抓斗垂直掉落，並未晃動，該抓斗不可能壓到甲○○
      之腳；如抓斗落地後有晃動，其抓斗上半部會碰撞甲○○身體或身體下半部，
      何以其僅左足腳指受傷，顯見甲○○之主張不實云云，惟國泰人壽並未提出確
      實之科學依據，且事後於本院審理期間雖再度模擬錄影，但模擬錄影亦未於完
      全相同之場地及完全相符之條件下（例如地上是否有雜物、挖土機是否剛維修
      、黃錦源是否摔倒及摔倒之姿勢、方位、時間、叉鞘提至何高度）模擬，再加
      上系爭事故發生時必是極短之時間，甲○○及證人詹錦源對於事故的迅速發生
      ，往往因驚恐、緊張、不知所措，記憶亦較不明確，其事後模擬並不精確，國
      泰人壽未以精確之科學驗証，即據以作推測不致發生此意外之辯解，尚不足採
      信。
  ７、綜上所述，足認被上訴人確因於八十七年七月十二日伊於苗栗縣卓蘭鎮訪友時
      ，因不慎被挖土機鐵鏟壓傷腳部，受有意外傷害。
(三)、甲○○之截肢有無必要
  １、國泰人壽辯稱甲○○於八十七年七月十二日於童綜合醫院接受清創及殘趾整形
      手術，當時其五趾未完全喪失，不符一足五趾缺失情形。迨至同年七月二十四
      日於仁友醫院為跗蹠關節截肢手術，顯見甲○○係於仁友醫院因截肢始五趾缺
      失，非當初事發時所致傷害，二者無因果關係。甲○○既自童綜合醫院出院，
      按常理應已治癒，否則即應立即轉送較大型醫院，惟依照安診所診斷明書，甲
      ○○之五趾並無壞死不良，則於仁友醫院是否有截肢必要即有疑問云云。
  ２、就甲○○有無截肢之必要，本院依國泰人壽聲請囑託行政院衛生署鑑定有無截
      肢之必要。經該署於九十年九月二十八日以衛署醫字第0900059876號函覆鑑定
      意見  (附於本院卷第六十四、六十五頁)：固以本案卷附病歷甚為簡略，所附
      病歷資料資料少病患三次手術時的手術紀錄，及所有病程紀錄中亦無照片、繪
      圖或詳細文字記述可供了解傷害之程度及範圍。因此甚難以推斷受傷當時之傷
      況及後續治療時病況演變，故無法判斷傷勢有無肢之必要。但同時亦載明足踝
      創傷之傷況及臨床處理情形，不同病案間差異度極大，---治療方式之選擇並
      不只決定於骨折之狀況，有些嚴重之皮膚、肌肉等軟組織創傷，如撕裂傷甚或
      剝脫傷，即使未併有骨折，治療預後也常常不佳，終需截肢。此等傷害若併有
      骨折，更常因感染併發骨髓炎而導致截肢。本案病患當時左足傷況，依據附卷
      病例資料研判：骨折部份依Ｘ光片顯示並不嚴重，但軟組織傷況則缺少詳細具
      體描述  (如臨床照片或受傷程度及範圍之記載)，因此，殊難據以判斷其後續
      截肢手術之必要性。以最初病歷記載皮膚壞死及嗣後併發軟組織及骨骼感染之
      情況而言，截肢之需要並不無可能等語。因此本件甲○○既由於意外傷害致左
      足部前段有壓碎性外傷導致皮膚壞死及嗣後併發軟組織及骨骼感染，兩者間顯
      有相當因果關係，復由於皮膚壞死及嗣後併發軟組織及骨骼感染，依循正常之
      醫療程序需為截肢之治療始得痊癒並不無可能，亦即通常情形對於皮膚壞死及
      嗣後併發軟組織及骨骼感染之治療乃合理之治療方式，難謂與甲○○之意外受
      傷治療並無截肢之必要，因此甲○○之截肢實與其意外傷害有相當因果關係，
      國泰人壽抗辯甲○○無截肢之必要尚不可採。
  ３、綜上所述，甲○○因意外事故導致左足部前段有壓碎性外傷，經正常之治療程
      序治療仍不免接受「左側、足部跗蹠關節處截肢手術」，於八十七年十一月十
      八日接受截肢，甲○○之截肢與其前述之意外傷害顯有相當因果關係，依兩造
      所定「國泰平安保險附約」約定，一下肢之一個關節機能永久完全喪失者，或
      一足五趾缺失者，分別屬第四級第十八項及第二十二項之殘廢程度，應可認定
      。國泰人壽保險抗辯非意外事故致截肢之殘廢顯不可採。甲○○此部份主張為
      有理由。
(四)、得否請求殘廢保險金百分之三十五
      依兩造之保險契約原約定按殘廢保險金百分之三十，財政部保險司於八十五年
      以財政部台財保第八五二三七○○六八號函將第四級殘廢保險金給付比例由百
      分之三十修正為百分之三十五，而國泰人壽保險補發予甲○○之人壽保險單亦
      已為百分之三十五之記載，參甲○○所提出國泰人壽補發之甲○○人壽保險單
      (見本院卷第一０六頁)其第四級給付比例亦載明為百分之三十五，有該補發之
      人壽保險單在卷可稽。是足見此次保險事故發生前兩造已合意改按百分之三十
      五計算保險金，否則，當無為此新的計算方式在補發之保險單中載明。是甲○
      ○主張應依百分之三十五計算為有理由，國泰人壽保險股份有限公司抗辯契約
      仍未變更顯不足採。因此甲○○請求國泰人壽給付依兩造所定「國泰平安保險
      附約」約定，一下肢之一個關節機能永久完全喪失者，或一足五趾缺失者，分
      別屬第四級第十八項及第二十二項之殘廢程度，甲○○得申請投保金額二百萬
      元之百分之三十五，即七十萬元之保險金，為有理由。又按附加醫療保險金條
      款，被保險人每次意外傷害事故之住院日數每日得請求一千元之定額給付，最
      長以九十日為限，超過部分不理賠，是甲○○主張其住院一百零二天，國泰人
      壽應依約按此天數給付住院保險金，僅於九萬元（九十日）之範圍內為有理由
      ，超過該部分之請求，亦屬無理，應予駁回。
(五)、可否請求保險法三十四條之利息年利一分之遲延利息
  １ 、甲○○主張：於八十七年八月二十日即交齊所有證明文件向國泰人壽提出理
       賠之申請，詎國泰人壽假借各種理由拒絕賠償，依保險法第三十四條之規定
       ，甲○○自得請求自國泰人壽給付自應給付保險金之日（八十七年九月五日
       ）至清償日止，按年利一分計算之利息之請求云云。
  ２、查應付之賠償金額確定後，保險人應於約定期限內給付之。無約定者，應於接
      到通知後十五日內給付之。除本法另有規定，或當事人另有約定外，保險人不
      負擔賠償金額以外之義務。八十六年五月二十八日修正前保險法第三十四條定
      有明文。修正後之同法第二項始有保險人因可歸責於自己之事由致未在前項規
      定期限內為給付者，應給付遲延利息一分之規定。而查兩造之保險契約係訂立
      於八十四年七月二十六日，依法律不溯及既往之原則，依當時有效之保險法規
      定，保險人並無負給付遲延利息一分之責任之特別規定，自應依民法第二百二
      十三條第一項規定依法定利率計算遲延利息。
      查甲○○主張於八十七年八月二十日提出所有証明文件向國泰人壽請求給付保
       險金，有其提出之國泰人壽所不爭執真正之八十七年八月二十日之理賠申請
       書影本在卷可參，因此甲○○請求國泰人壽給付自八十七年九月五日起至清
       償日止，按年息百分之五計算之遲延利息為有理由，逾此範圍之遲延利息請
       求為無理由，應予駁回。
(六）綜上所述，甲○○請求國泰人壽給付保險金在七十九萬元  (含意外傷殘保險金
     七十萬元及住院保險金九萬元)及自八十八年九月五日起按年息百分之五計算之
     利息之範圍內之請求為有理由，應予准許；超過此部分之請求，為無理由，應
     予駁回。是本件甲○○之上訴為有有理由，上訴人國泰人壽之上訴無理由，原
     審判決關於原審僅判命國泰人壽保險股份有限公司應給付六十九萬元及按年息
    百分之五計算之遲延利息，是國泰人壽保險應再給付甲○○十萬元及按百分之五
    計算之遲延利息，甲○○上訴意旨指摘原判決此部分不當，為有理由，爰將原判
    決此部分廢棄改判如主文第二項所示，至國泰人壽保險股份有限公司之上訴及甲
    ○○之追加之訴，均無理由，應予駁回。又甲○○追加之訴部份既駁回，其假執
    行之聲請亦失所附麗，應併予駁回。
（七）本件事証已臻明，兩造其餘攻擊防禦方法爰不予一一論述，併此敘明。
五、據上論結，本件甲○○之上訴為有理由追加之訴無理由，國泰人壽保險股份有限
    公司之上訴為無理由，依民事訴訟法第四百五十條、第四百四十九條第一項、第
    七十九條但書，判決如主文。
中　　　華　　　民　　　國　　九十一　　年　　二　　　月　八　　　　　日
                                      臺灣高等法院民事第九庭
~B1　　　　審判長法官
~B2　　　　　　　法官
~B3　　　　　　　法官
中　　　華　　　民　　　國　　九十　　　年　　 十一　　 月　　 十五　　 日
~B        書記官　林初枝
